---
title: "Anàlisi de clustering i perfilatge de la base de dades sim_injuries"
author: "Isaac Gavilán Fernández"
date: "`r Sys.Date()`"
output:
  pdf_document:
    toc: true
    toc_depth: '3'
  html_document:
    toc: true
    toc_depth: 3
    number_sections: true
  word_document:
    toc: true
    toc_depth: '3'
---

```{r setup, include=FALSE}
knitr::opts_chunk$set(
  echo = TRUE,
  warning = FALSE,
  message = FALSE,
  fig.width = 10,
  fig.height = 6
)
```

# 1. Objectiu de l'anàlisi

L'objectiu d'aquest document és identificar perfils homogenis de lesions esportives a partir de la base de dades `sim_injuries`, utilitzant una estratègia de **clustering jeràrquic** sobre una distància de **Gower**, adequada per a dades mixtes. Un cop obtinguts els clústers, es fa el seu **perfilatge** mitjançant anàlisi descriptiva, tant qualitativa com quantitativa.

L'anàlisi es desenvolupa en els passos següents:

1. lectura i preprocessament de les dades,
2. càlcul de la distància de Gower,
3. clustering jeràrquic amb criteri `ward.D2`,
4. selecció del nombre de clústers,
5. descripció i perfilatge dels clústers,
6. representació gràfica dels grups,
7. avaluació complementària amb un model predictiu.

# 2. Paquets necessaris

```{r packages}
library(readxl)
library(dplyr)
library(cluster)
library(FactoMineR)
library(factoextra)
library(ggplot2)
library(caret)
library(xgboost)
library(knitr)
```

# 3. Lectura de la base de dades

Aquest document assumeix que el fitxer `sim_injuries.xlsx` es troba a la mateixa carpeta que l'arxiu `.Rmd`. Si no és així, cal modificar la variable `path`.

```{r lectura-datos}
path <- "sim_injuries.xlsx"
datos_raw <- data.frame(read_excel(path))

dim(datos_raw)
head(datos_raw)
```

# 4. Preprocessament

En aquesta fase es fa una preparació mínima però coherent amb l'objectiu del clustering:

- s'elimina la variable identificadora `identificacion`,
- s'eliminen `localizacion_de_la_lesion_es` i `estructura_lesionada`, ja que la seva informació ja queda recollida en les variables dummy `loc_` i `est_`,
- es renomeren algunes variables per facilitar la lectura del codi,
- es converteixen a factor les variables categòriques i les variables binàries codificades numèricament.

```{r preprocessing}
datos <- datos_raw %>%
  select(
    -identificacion,
    -localizacion_de_la_lesion_es,
    -estructura_lesionada
  ) %>%
  rename(
    min_entreno_fisico = indica_los_minutos_totales_que_entrenas_fisico_a_lo_largo_de_la_semana,
    min_entreno_pista  = indica_los_minutos_totales_que_entrenas_pista_a_lo_largo_de_la_semana,
    perc_fatiga        = fatiga_num
  )

vars_bin <- names(datos)[sapply(datos, function(x) is.numeric(x) && dplyr::n_distinct(na.omit(x)) <= 2)]
vars_char <- names(datos)[sapply(datos, is.character)]
vars_factor <- unique(c(vars_bin, vars_char))


for (var in vars_factor) {
  datos[[var]] <- as.factor(datos[[var]])
}

str(datos)
```

## 4.1 Estructura final després del preprocessament

```{r estructura-final}
cat("Nombre d'observacions:", nrow(datos), "\n")
cat("Nombre de variables:", ncol(datos), "\n\n")

names(datos)
```

# 6. Distància de Gower i clustering jeràrquic

Com que la base conté simultàniament variables numèriques i categòriques, s'utilitza la distància de **Gower**. Posteriorment, sobre aquesta distància s'aplica un clustering jeràrquic amb mètode `ward.D2`.

```{r gower-clustering}
distancia <- daisy(datos, metric = "gower")
distancia2 <- as.dist(as.matrix(distancia)^2)

cluster_hc <- hclust(distancia2, method = "ward.D2")
```

## 6.1 Dendrograma inicial

```{r dendrograma-inicial}
plot(cluster_hc, labels = FALSE, main = "Dendrograma clustering jeràrquic", xlab = "", sub = "")
```

# 7. Selecció del nombre de clústers

Per estudiar el nombre de clústers es calcula el criteri següent sobre les altures del dendrograma. Aquest criteri permet identificar la partició més adequada i, a més, obtenir un **top 3** de candidats.

```{r funcions-k}
suggested.level <- function(hc, min = 3, max = 10) {
  if (min < 2) stop("Min should be equal or higher than 2")
  intra <- rev(cumsum(hc[["height"]]))
  quot <- intra[min:max] / intra[(min - 1):(max - 1)]
  nb.clust <- which.min(quot) + min - 1
  return(nb.clust)
}

suggested.level.top3 <- function(hc, min = 3, max = 10, top_n = 3) {
  if (min < 2) stop("Min should be equal or higher than 2")
  if (max <= min) stop("Max should be higher than min")

  intra <- rev(cumsum(hc[["height"]]))
  ks <- min:max
  quot <- intra[min:max] / intra[(min - 1):(max - 1)]

  res <- data.frame(
    k = ks,
    criteri = quot
  )

  res <- res[order(res$criteri), ]
  head(res, top_n)
}

suggested.level.all <- function(hc, min = 3, max = 10) {
  if (min < 2) stop("Min should be equal or higher than 2")
  if (max <= min) stop("Max should be higher than min")

  intra <- rev(cumsum(hc[["height"]]))
  ks <- min:max
  quot <- intra[min:max] / intra[(min - 1):(max - 1)]

  data.frame(
    k = ks,
    criteri = quot
  )
}
```

```{r seleccio-k}
valors_k <- suggested.level.all(cluster_hc, min = 3, max = 10)
k_optima <- suggested.level(cluster_hc, min = 3, max = 10)
top3_k <- suggested.level.top3(cluster_hc, min = 3, max = 10)

kable(valors_k, caption = "Valor del criteri per a cada k")
kable(top3_k, caption = "Top 3 de millors particions segons el criteri")
cat("La k òptima segons el criteri és:", k_optima, "\n")
```

## 7.1 Particions estudiades

Per facilitar la comparació entre diferents solucions, es generen les particions per a `k = 3`, `k = 4`, `k = 5` i `k = 6`.

```{r talls-dendrograma}
datos$k3 <- factor(cutree(cluster_hc, k = 3))
datos$k4 <- factor(cutree(cluster_hc, k = 4))
datos$k5 <- factor(cutree(cluster_hc, k = 5))
datos$k6 <- factor(cutree(cluster_hc, k = 6))

table(datos$k3)
table(datos$k4)
table(datos$k5)
table(datos$k6)
```

## 7.2 Dendrograma acolorit per a la solució seleccionada

```{r dendrograma-k3}
plot(
  cluster_hc,
  labels = FALSE,
  hang = -1,
  main = "Dendrograma clustering jeràrquic (k = 3)",
  xlab = "",
  sub = "",
  ylab = "Height"
)

rect.hclust(
  cluster_hc,
  k = 3,
  border = c("#1F77B4", "#D62728", "#2CA02C")
)
```

# 8. Perfilatge dels clústers per a `k = 3`

Atès que la partició principal seleccionada és `k = 3`, el perfilatge es fa sobre aquesta solució. Per evitar fugues d'informació, s'eliminen `k4`, `k5` i `k6` abans d'aplicar `catdes()`.

```{r catdes-k3}
datosk3_catdes <- datos %>%
  select(-k4, -k5, -k6) %>%
  select(-k3, everything(), k3)

res_catdes_k3 <- FactoMineR::catdes(datosk3_catdes, num.var = ncol(datosk3_catdes))
res_catdes_k3
```

## 8.1 Variables més associades als clústers

```{r plot-catdes-k3}
plot(res_catdes_k3)
```

## 8.2 Descriptiva quantitativa per clúster

```{r descriptiva-quant-k3}
datos_k3 <- datos %>% select(-k4, -k5, -k6)

vars_num_k3 <- names(datos_k3)[sapply(datos_k3, is.numeric)]
vars_num_k3 <- setdiff(vars_num_k3, c("k3"))

res_num_k3 <- lapply(vars_num_k3, function(v) {
  aggregate(datos_k3[[v]], by = list(cluster = datos_k3$k3), function(x) {
    c(
      n = length(x),
      mean = mean(x, na.rm = TRUE),
      sd = sd(x, na.rm = TRUE),
      median = median(x, na.rm = TRUE),
      min = min(x, na.rm = TRUE),
      max = max(x, na.rm = TRUE)
    )
  })
})

names(res_num_k3) <- vars_num_k3
res_num_k3
```

## 8.3 Descriptiva qualitativa per clúster

```{r descriptiva-categ-k3}
vars_cat_k3 <- names(datos_k3)[sapply(datos_k3, is.factor)]
vars_cat_k3 <- setdiff(vars_cat_k3, c("k3"))

for (v in vars_cat_k3) {
  cat("\n====================", v, "====================\n")
  print(prop.table(table(datos_k3$k3, datos_k3[[v]]), margin = 1))
}
```

## 8.4 Mida dels clústers

```{r mida-clusters-k3}
tabla_k3 <- data.frame(table(datos$k3))
colnames(tabla_k3) <- c("Cluster", "FreqAbs")
tabla_k3$FreqRel <- round(tabla_k3$FreqAbs / sum(tabla_k3$FreqAbs), 4)

kable(tabla_k3, caption = "Mida dels clústers per a k = 3")
```

## 8.5 Interpretació narrativa dels clústers

### Clúster 1 — Perfil lesional perifèric amb antecedents

Aquest grup es caracteritza sobretot per una presència molt elevada de `lesiones_previas = Sí`, una major probabilitat de lesions a `loc_tobillo`, `loc_rodilla`, `loc_brazo` i `loc_hombro_clavicula`, així com per una major associació amb `est_ligamento = 1`. En canvi, dins d'aquest grup són menys habituals les lesions a `loc_columna_lumbar` i `loc_dorso`. En conseqüència, aquest clúster es pot interpretar com un perfil de lesions perifèriques, especialment a extremitats, amb antecedents lesionals i amb cert predomini de lesions de tipus ligamentós.

### Clúster 2 — Perfil troncal amb antecedents lesionals

El segon clúster està fortament associat a `loc_columna_lumbar = 1` i `loc_dorso = 1`, i també presenta més presència de `loc_cara = 1`. A més, pràcticament tots els individus d'aquest grup tenen `lesiones_previas = Sí`. És, per tant, un perfil clarament vinculat a lesions d'afectació troncal o axial, amb certa especificitat respecte dels altres grups.

### Clúster 3 — Perfil de baixa càrrega lesional típica

El tercer clúster es defineix per l'absència de `lesiones_previas`, la baixa presència de lesions a `loc_tobillo`, `loc_rodilla`, `loc_brazo`, `loc_columna_lumbar`, `loc_dorso` i `loc_cara`, i una associació més gran amb `est_musculo = 1` i amb absència de lesions lligamentoses. Aquest grup es pot interpretar com el perfil de menor afectació lesional dins de la mostra.

# 9. Perfilatge complementari per a `k = 6`

Tot i que la solució principal escollida és `k = 3`, també es descriu `k = 6` com a anàlisi complementària.

```{r catdes-k6}
datosk6_catdes <- datos %>%
  select(-k3, -k4, -k5) %>%
  select(-k6, everything(), k6)

res_catdes_k6 <- FactoMineR::catdes(datosk6_catdes, num.var = ncol(datosk6_catdes))
res_catdes_k6
```

```{r plot-catdes-k6}
plot(res_catdes_k6)
```

# 10. Representació dels individus per a la solució `k = 3`

## 10.1 ACP dels individus

```{r acp-k3}
datos_acp_k3 <- datos %>%
  select(-k4, -k5, -k6)

X_k3 <- model.matrix(~ . - k3 - 1, data = datos_acp_k3)
cluster_k3 <- datos_acp_k3$k3

res_pca_k3 <- FactoMineR::PCA(
  X_k3,
  scale.unit = TRUE,
  ncp = 2,
  graph = FALSE
)

factoextra::fviz_pca_ind(
  res_pca_k3,
  axes = c(1, 2),
  geom = "point",
  habillage = cluster_k3,
  addEllipses = TRUE,
  repel = FALSE,
  palette = c("#1F77B4", "#D62728", "#2CA02C"),
  title = "ACP dels individus (k = 3)"
)
```

## 10.2 t-SNE dels individus

```{r tsne-k3}
library(Rtsne)

datos_tsne_k3 <- datos %>%
  select(-k4, -k5, -k6)

X_tsne_k3 <- model.matrix(~ . - k3 - 1, data = datos_tsne_k3)
cluster_tsne_k3 <- datos_tsne_k3$k3
X_tsne_k3_scaled <- scale(X_tsne_k3)

set.seed(123)
tsne_k3 <- Rtsne(
  X_tsne_k3_scaled,
  dims = 2,
  perplexity = 30,
  pca = TRUE,
  check_duplicates = FALSE,
  theta = 0.5,
  max_iter = 1000
)

df_tsne_k3 <- data.frame(
  Dim1 = tsne_k3$Y[, 1],
  Dim2 = tsne_k3$Y[, 2],
  cluster = cluster_tsne_k3
)

ggplot(df_tsne_k3, aes(x = Dim1, y = Dim2, color = cluster)) +
  geom_point(alpha = 0.6, size = 1.8) +
  stat_ellipse() +
  labs(
    title = "t-SNE dels individus (k = 3)",
    x = "Dimensió 1",
    y = "Dimensió 2",
    color = "Clúster"
  ) +
  theme_minimal()
```

# 11. Model predictiu complementari per a `k = 3`

Com a anàlisi complementària, es construeix un model `xgboost` per comprovar fins a quin punt els clústers obtinguts poden ser reproduïts a partir de les variables originals.

```{r model-k3}
datos_model_k3 <- datos %>%
  select(-k4, -k5, -k6)

set.seed(100)
IndicesEntrenamiento <- createDataPartition(
  y = datos_model_k3$k3,
  p = 0.8,
  list = FALSE
)

Entrenamiento <- datos_model_k3[IndicesEntrenamiento, ]
Test <- datos_model_k3[-IndicesEntrenamiento, ]

X_train <- model.matrix(k3 ~ . - 1, data = Entrenamiento)
X_test  <- model.matrix(k3 ~ . - 1, data = Test)

y_train <- as.integer(Entrenamiento$k3) - 1
y_test  <- as.integer(Test$k3) - 1

num_class <- nlevels(datos_model_k3$k3)

dtrain <- xgb.DMatrix(data = X_train, label = y_train)
dtest  <- xgb.DMatrix(data = X_test, label = y_test)

params <- list(
  objective = "multi:softprob",
  eval_metric = "mlogloss",
  num_class = num_class,
  max_depth = 6,
  eta = 0.1,
  subsample = 0.8,
  colsample_bytree = 0.8
)

modelo_01 <- xgb.train(
  params = params,
  data = dtrain,
  nrounds = 100,
  evals = list(train = dtrain, test = dtest),
  verbose = 0
)

pred_prob <- predict(modelo_01, X_test)
pred_matrix <- matrix(pred_prob, ncol = num_class, byrow = TRUE)
pred_class <- max.col(pred_matrix) - 1

pred_factor <- factor(
  pred_class,
  levels = 0:(num_class - 1),
  labels = levels(datos_model_k3$k3)
)

real_factor <- factor(
  y_test,
  levels = 0:(num_class - 1),
  labels = levels(datos_model_k3$k3)
)

cm_k3 <- confusionMatrix(pred_factor, real_factor)
cm_k3
```

# 12. Model predictiu complementari per a `k = 6`

```{r model-k6}
datos_model_k6 <- datos %>%
  select(-k3, -k4, -k5)

set.seed(100)
IndicesEntrenamiento_k6 <- createDataPartition(
  y = datos_model_k6$k6,
  p = 0.8,
  list = FALSE
)

Entrenamiento_k6 <- datos_model_k6[IndicesEntrenamiento_k6, ]
Test_k6 <- datos_model_k6[-IndicesEntrenamiento_k6, ]

X_train_k6 <- model.matrix(k6 ~ . - 1, data = Entrenamiento_k6)
X_test_k6  <- model.matrix(k6 ~ . - 1, data = Test_k6)

y_train_k6 <- as.integer(Entrenamiento_k6$k6) - 1
y_test_k6  <- as.integer(Test_k6$k6) - 1

num_class_k6 <- nlevels(datos_model_k6$k6)

dtrain_k6 <- xgb.DMatrix(data = X_train_k6, label = y_train_k6)
dtest_k6  <- xgb.DMatrix(data = X_test_k6, label = y_test_k6)

params_k6 <- list(
  objective = "multi:softprob",
  eval_metric = "mlogloss",
  num_class = num_class_k6,
  max_depth = 6,
  eta = 0.1,
  subsample = 0.8,
  colsample_bytree = 0.8
)

modelo_02 <- xgb.train(
  params = params_k6,
  data = dtrain_k6,
  nrounds = 100,
  evals = list(train = dtrain_k6, test = dtest_k6),
  verbose = 0
)

pred_prob_k6 <- predict(modelo_02, X_test_k6)
pred_matrix_k6 <- matrix(pred_prob_k6, ncol = num_class_k6, byrow = TRUE)
pred_class_k6 <- max.col(pred_matrix_k6) - 1

pred_factor_k6 <- factor(
  pred_class_k6,
  levels = 0:(num_class_k6 - 1),
  labels = levels(datos_model_k6$k6)
)

real_factor_k6 <- factor(
  y_test_k6,
  levels = 0:(num_class_k6 - 1),
  labels = levels(datos_model_k6$k6)
)

cm_k6 <- confusionMatrix(pred_factor_k6, real_factor_k6)
cm_k6
```

# 13. Discussió dels resultats

A partir de la combinació de criteri intern, interpretabilitat i perfilatge, la partició amb **3 clústers** és la més adequada per a aquesta base. Aquesta solució genera tres grups de mida diferenciada però encara interpretables, i ofereix un perfilatge clínicament coherent.

La solució amb **6 clústers** permet una segmentació més fina, però fragmenta molt més la mostra i dificulta la interpretació global. A més, el comportament del model predictiu és clarament pitjor.

El model predictiu sobre `k = 3` s'ha d'entendre només com una comprovació complementària i no com a criteri principal d'elecció. En un problema de clustering, el més important és la coherència interna dels grups i la seva interpretabilitat substantiva.

# 14. Conclusions

Les principals conclusions de l'anàlisi són les següents:

1. la distància de Gower i el clustering jeràrquic amb `ward.D2` són adequats per tractar una base mixta com `sim_injuries`,
2. la partició en **3 clústers** proporciona el millor equilibri entre estructura, mida dels grups i interpretabilitat,
3. els clústers obtinguts permeten identificar tres perfils diferenciats: un perfil lesional perifèric amb antecedents, un perfil troncal amb antecedents lesionals i un perfil de baixa càrrega lesional típica,
4. les representacions gràfiques amb ACP i t-SNE mostren una separació parcial dels grups, especialment útil com a suport visual,
5. el model predictiu confirma que els clústers existeixen com a estructura descriptiva, però no són fàcilment separables amb alta precisió en un context supervisat.
